臺灣屏東地方法院民事判決　　　　　　 110年度簡上字第16號
上　訴　人　曾美玲　
訴訟代理人　曾敏薰　
被 上訴 人　林文豪　
訴訟代理人　林慧玲　

上列當事人間請求分割共有物事件，上訴人對於中華民國109 年
11月30日本院屏東簡易庭109 年度屏簡字第426 號第一審判決提
起上訴，本院於110 年11月3 日言詞辯論終結，判決如下：
    主      文
原判決廢棄。
兩造共有坐落屏東縣○○鄉○○段00地號土地及門牌號碼同鄉潭
頭路219 號未辦建物所有權第一次登記房屋之事實上處分權，全
部分歸上訴人取得。但上訴人應補償被上訴人新台幣221,792 元
。
第一、二審訴訟費用由被上訴人負擔4 分之1 ，餘由上訴人負擔
。
    事實及理由
一、被上訴人起訴主張：坐落屏東縣○○鄉○○段00地號土地及
    門牌號碼同鄉潭頭路219 號未辦建物所有權第一次登記房屋
    之事實上處分權（以下合稱系爭房地），為兩造所共有，被
    上訴人之應有部分為1/4 ，上訴人之應有部分為3/4 。系爭
    房地並無因其使用目的而有不能分割之情形，且兩造間亦未
    以契約訂有不分割之期限，惟分割方法不能協議決定，爰依
    民法第823 條、第824 條規定，請求裁判分割系爭房地，並
    應以合併變價為分割方法，所得價金由兩造按原應有部分比
    例分配等語，於原審聲明：兩造共有系爭房地准予分割。
二、上訴人於原審陳稱：系爭房地為上訴人之父所遺，應全部分
    配予上訴人，上訴人願以被上訴人當初拍得系爭房地之金額
    為基礎協調購回等語。
三、原審判決系爭房地應予變價分割，所得價金由兩造按原應有
    部分比例分配。上訴人聲明不服，提起上訴，上訴意旨除如
    前述外，並補充以：上訴人願按鑑價結果加3 成補償被上訴
    人等語，於本院聲明：㈠原判決廢棄。㈡系爭房地另依適當
    之方法分割。被上訴人則以：系爭房地面臨大馬路，且為店
    面，鑑價結果顯然過低，應回歸市場機制，以變價為分割方
    法，較為公平等語置辯，於本院聲明：上訴駁回。
四、下列事項，為兩造所不爭執（見本院卷第65頁），並有土地
    登記謄本附卷可稽（見原審卷第65頁），復經調取本院100
    年度司執字第30051 號清償債務強制執行事件卷宗（下稱執
    行卷）查明無訛，堪認為真實：
  ㈠坐落屏東縣○○鄉○○段00地號土地（即系爭土地），及坐
    落同段12地號及系爭土地上門牌號碼同鄉潭頭路219 號未辦
    建物所有權第一次登記房屋（即系爭房屋）之事實上處分權
    ，原均為上訴人與其母曾鄧松英、妹曾千祐（原名曾美菁、
    曾玟菱）、曾敏薰所共有，應有部分各為1/4 ；同段12地號
    土地則為曾鄧松英單獨所有。
  ㈡被上訴人為曾千祐之債權人，以本院90年度促字第5863號確
    定支付命令為執行名義，聲請本院以100 年度司執字第0000
    0 號民事執行事件，對曾千祐於系爭房地之所有權及事實上
    處分權應有部分為查封、拍賣，並由被上訴人於101 年1 月
    4 日第二次拍賣時以總價20萬元承受，於101 年3 月1 日領
    得權利移轉證書，土地部分於同年月14日辦畢所有權移轉登
    記，房屋部分亦辦畢房屋稅籍變更登記。
  ㈢曾鄧松英、曾敏薰將其於系爭房地之所有權（事實上處分權
    ）應有部分讓與上訴人，系爭土地及系爭房屋分別於101 年
    5 月14日辦畢所有權移轉登記及房屋稅籍變更登記。
五、按各共有人，除法令另有規定外，得隨時請求分割共有物。
    但因物之使用目的不能分割或契約訂有不分割之期限者，不
    在此限。分割之方法不能協議決定，或於協議決定後因消滅
    時效完成經共有人拒絕履行者，法院得因任何共有人之請求
    ，命為下列之分配：以原物分配於各共有人。但各共有人
    均受原物之分配顯有困難者，得將原物分配於部分共有人。
    原物分配顯有困難時，得變賣共有物，以價金分配於各共
    有人；或以原物之一部分分配於各共有人，他部分變賣，以
    價金分配於各共有人。以原物為分配時，如共有人中有未受
    分配，或不能按其應有部分受分配者，得以金錢補償之。上
    開規定，於所有權以外之財產權，由數人共有或公同共有者
    準用之。民法第823 條第1 項、第824 條第2 、3 項及第83
    1 條分別定有明文。又事實上處分權之本質，為所有權權能
    之集合，得為讓與之標的，並具有財產權之性質，然其不能
    與不動產物權等同視之，而屬於所有權以外之其他財產權，
    倘係由數人共有或公同共有者，亦得成為法院裁判分割之客
    體。查系爭土地為長治都市計劃住宅區土地，其與系爭房屋
    之事實上處分權，均為兩造共有，被上訴人之應有部分為1/
    4 ，上訴人之應有部分為3/4 ，依系爭房地之使用目的並無
    不能分割之情形，兩造間亦未以契約訂有不分割之期限，惟
    其分割之方法迄不能協議決定之事實，為兩造所不爭執，並
    有土地登記謄本、房屋課稅明細表、稅籍紀錄表、持分人附
    表、屏東縣長治鄉公所110 年2 月25日長鄉建字第11030226
    400 號函附卷可稽（見原審卷第58、59、60、65頁、本院卷
    第59頁），則被上訴人請求裁判分割系爭房地，揆諸前揭規
    定，自無不合，應予准許。從而，本件應審究者為：系爭房
    地以何方法分割，較為公平適當？
六、本院判斷如下：
  ㈠按裁判分割共有物，屬形成判決，法院定共有物之分割方法
    ，固應斟酌當事人之聲明、共有物之性質、經濟效用及全體
    共有人之利益等，而本其自由裁量權為公平合理之分配，但
    並不受當事人聲明、主張或分管約定之拘束（最高法院93年
    度台上字第1797號判決意旨參照）。又依民法第824 條第2
    項第2 款規定，共有物之分割方法應先就原物分配，必於原
    物分配有困難者，始得變賣共有物全部，以價金分配於各共
    有人。而所謂「顯有困難」，當依社會一般之觀念定之，包
    括法律上之困難，如農業發展條例第16條規定禁止共有耕地
    細分者；及事實上之困難，如分割後之共有物各部分性質上
    難以利用或價值有相當之減損者。經查：系爭房地以原物分
    配，於法律上或事實上並無困難可言，即不符變價分割之要
    件；況上訴人以系爭房屋為住所，復陳明其對系爭房地有生
    活上及情感上之依存關係，而願受原物之分配，則被上訴人
    主張系爭房地以全部變價方式予以分割，自無可採。
  ㈡又系爭土地面積僅10.47 平方公尺，其地上之系爭房屋為加
    強磚造（房屋稅籍構造別代號C ）2 層樓房加蓋第3 層鐵皮
    屋（房屋稅籍構造別代號J ），係上訴人之住所，僅有一獨
    立出入口面臨屏東縣長治鄉潭頭路，各樓層面積均為37.97
    平方公尺，其中29.64 平方公尺位於上訴人之母所有之同段
    12地號土地上等情，除經兩造陳明在卷外（見原審卷第42頁
    ），並有土地登記謄本、地籍圖謄本、建物測量成果圖、房
    屋稅課稅明細表、照片附卷可稽（見原審卷第43至47、59頁
    、本院卷第87頁、執行卷第56頁），堪認系爭房地由兩造均
    受原物之分配，顯有困難。參酌系爭土地及系爭房屋之使用
    現況，本院爰依民法第824 條第2 項第1 款但書規定，將系
    爭房地以原物分配於上訴人，並依同條第3 項規定，命上訴
    人以金錢補償未受分配之被上訴人，應屬較為公平適當之分
    割方法。
  ㈢關於金錢補償之數額為何一節，本院就系爭房地之價值，囑
    託愷豐不動產估價師聯合事務所鑑定，經估價師採用比較法
    及土地開發分析法評估結果，認系爭土地之正常價格為每平
    方公尺35,000元（總價為366,450 元），系爭房屋之正常價
    格為每平方公尺2,774 元（總價為315,986 元），有該事務
    所110 年6 月8 日愷豐字第110-6S0013號函所附鑑定報告書
    存卷可參（見本院卷第111 頁），則依上開鑑定結果，被上
    訴人於系爭房地之所有權（事實上處分權）應有部分各1/4
    之價額，為170,609 元（計算式：( 366450＋315986) ×1/
    4 ＝170609）。惟被上訴人於101 年1 月4 日經由強制執行
    程序承受系爭房地之所有權（事實上處分權）應有部分各1/
    4 之價金，即達200,000 元，且上訴人亦陳明其願按鑑定結
    果加3 成補償被上訴人以取得系爭房地（見本院卷第234 頁
    ），則本院認系爭房地以原物分配於上訴人，而由上訴人補
    償被上訴人221,792 元（計算式：170609×1.3 ＝221792，
    不滿1 元部分四捨五入），尚屬平允。
七、綜上所述，本件系爭房地應依如主文第2 項所示之方法為分
    割及補償，原審所為之分割方法與此有異，容有未洽，上訴
    意旨指摘原判決不當，求予廢棄改判，為有理由，應由本院
    將原判決廢棄，改判如主文第2 項所示。
八、據上論結，本件上訴為有理由，依民事訴訟法第436 條之1
    第3 項、第450 條、第78條、第80條之1 ，判決如主文。
中    華    民    國    110   年    11    月    17    日
                  民事第二庭    審判長法  官  凃春生
                                      法  官  林昶燁
                                      法  官  李珮妤
以上正本係照原本作成。
本判決不得上訴。
中    華    民    國   110    年    11    月    18    日
                                      書記官  姚佳華